臺灣彰化地方法院民事判決
111年度訴字第630號
原      告  林穎慧  
訴訟代理人  陳榮昌律師
被      告  焦祖琦  
            焦婉儀  

上列當事人間請求塗銷抵押權登記事件，本院於民國111年8月29
日言詞辯論終結，判決如下：
    主  文
被告應將原告所有坐落彰化縣○○市○○段○○○○段00000地號土地及
彰化縣○○市○○段○○○○段0000○號建物，於民國85年4月30日登記設
定、擔保債權總金額新臺幣60萬元、權利範圍全部之抵押權登記
，均予以塗銷。
訴訟費用由被告二人連帶負擔。
    事實及理由
一、原告起訴主張：
    被告焦祖琦、焦婉儀之被繼承人焦萬春於民國85年4月30日
    ，就坐落彰化市○○段○○○○段0000○號建物，及其坐落之同段8
    22-3地號土地（下合稱系不動產）設定擔保債權總額金額新
    台幣60萬元普通抵押權，存續期間自民國85年4月24日至85
    年7月24日，清償日期為85年7月24日（下稱系爭抵押權），
    而系爭抵押權所擔保之債權已獲清償外。且系爭抵押權清償
    日期既為85年7月24日，其債權自此即可行使至今，已罹於
    請求權15年消滅時效，加以系爭抵押權5年除斥期間，應自
    系爭抵押權擔保債權請求權罹於15年消滅時效之日起算，迄
    今亦已屆滿。故系爭抵押權依民法第125條、880條之規定，
    亦因罹於除斥期間之經過而消滅，然被告仍未辦理塗銷系爭
    抵押權登記，妨害原告就系爭不動產所有權之行使，為此依
    民法第767條規定，起訴聲明如主文所示。
二、被告方面：
  ㈠被告焦婉儀辯以：
　　被繼承人焦萬春於98年起疑罹患阿茲海默症，諸多人事物遺
    忘如常，於民國111年6月30日死亡。被告繼承後，在知悉有
    系爭抵押權情事後，才發現有一張於民國87年4月22日切結
    書一紙，載明略以：「茲因盧坤煌先生（原告之夫）在民國
    85年4月25日，向焦萬春先生借用新台幣60萬元整，…分五期
    償還，第一期87年7月31日15萬元整、第二期87年10月31日1
    5萬元整、第三期88年1月31日15萬元整、第四期88年4月30
    日15萬元整、第五期88年7月31日15萬元整」。然原告亦未
    提出其他歷次清償證明以實其說，可證原告並未依切結書內
    容償還借款。系爭抵押權之債務人盧坤煌於110年10月31日
    偕同訴外人張榮林到被告住所，說明系爭抵押權所擔保之債
    務尚有20萬元未清償，表示願意給付，並請被告塗銷系爭抵
    押權，惟其無法提供以清償匯款或收款書等證明，被告因此
    不同意。雖然債權已過時效，但債權依舊存在。
  ㈡被告焦祖琦另辯以：
　　在跟訴外人張榮林接觸後，才知道父親與原告間有債權債務
    關係，因沒有跟父親求證，加上對法律不瞭解，所以擱置。
    父親本好心借錢給原告及其夫，豈知父親於111年6月30日死
    亡後，原告就提起本件訴訟，極不厚道，所以本件裁判費應
    由原告負擔。
  ㈢並均聲明：原告之訴駁回；訴訟費用由原告負擔。
三、得心證之理由：
  ㈠原告為系爭不動產之所有權人，於85年4月30日以該不動產設
    定抵押權予被告等之（父）被繼承人焦萬春，焦萬春嗣於11
    1年6月30死亡，被告等遲至本件起訴狀繕本送達於被告之時
    即民國111年7月20日，並未實行系爭不動產抵押權之事實，
    有系爭不動產第一類登記謄本、被繼承人焦萬春繼承系統表
    、戶籍謄本為憑，此部分堪信為真正。
　㈡按請求權，因15年間不行使而消滅；消滅時效，自請求權可
    行使時起算；以抵押權擔保之債權，其請求權已因時效而消
    滅，如抵押權人，於消滅時效完成後，五年內不實行其抵押
    權者，其抵押權消滅，民法第125條、第128條前段、第880
    條分別定有明文。此為物權，因除斥期間之經過而消滅之規
    定。抵押權人於系爭不動產擔保之債權時效完成後逾五年，
    仍未就系爭不動產取償或執拍賣抵押物裁定聲請執行法院強
    制執行拍賣抵押物，則系爭不動產設定之抵押權，已因其所
    擔保債權之請求權消滅時效完成及五年除斥期間之經過而歸
    於消滅。不動產所有權人得請求塗銷該抵押權登記。
　㈢經查，系爭抵押權所登記之存續期間為85年4月24日至85年7
    月24日，是請求權時效期間應自從85年7月25日時，起算15
    年，至100年7月25日已罹於時效。被告未於100年7月25日前
    行使系爭抵押債權請求權，復未於時效完成後五年間即105
    年7月25日之前實行系爭抵押權，依上說明，系爭抵押權已
    因除斥期間屆至而消滅。縱使被告提出之民國87年4月22日
    切結書為真實，然依該切結書所載之分期債務最後一期清償
    日為民國88年7月31日，則請求權自88年8月1日起算十五年
    即103年8月1屆滿時效消滅，再加五年之抵押權得行使期間
    ，至108年8月1日除斥期間已屆滿，使得抵押權消滅。被告
    等雖以原告配偶盧坤煌曾於110年10月31日偕同訴外人張榮
    林至被告住所，表示願意償還剩餘20萬元債務等語置辯，亦
    無礙上開債權請求權時效及抵押權行使除斥期間，均已罹於
    時效而消滅之事實。
　㈣次按所有人對於妨害其所有權者，得請求除去之，民法第767
    條第1項中段定有明文。次按抵押權之成立，以有擔保之債
    權存在為前提。債權若不存在，抵押權亦不成立，縱有抵押
    權登記，依抵押權之從屬性，應許抵押人請求抵押權人塗銷
    該抵押權設定登記。系爭抵押權既已逾除斥期間而歸於消滅
    ，已如前述，自應許抵押人即原告請求抵押權人即被吿等塗
    銷系爭抵押權，則原告本於民法第767條所有權妨害除去請
    求權之規定，請求塗銷系爭抵押權登記，於法應屬有據，應
    予准許。　　　　　
四、訴訟費用負擔之依據：民事訴訟法第78條、第85條第2項。
中　　華　　民　　國　　111 　年　　9 　　月　  12　　日
                 民事第四庭    法　官　王鏡明
以上正本係照原本作成。
如不服本判決，須於判決送達後20日內向本院提出上訴狀（須按
他造當事人之人數附繕本）。如委任律師提起上訴者，應一併繳
納上訴審裁判費。 
中　　華　　民　　國　　111 　年　　9 　　月　  12  　日
                              書記官　王宣雄